最高法院民事判決　　　　　　　　　　　　　　　八十八年度台上字第一二七一號
　　上　訴　人　乙　○
　　被 上訴 人　甲○○
右當事人間租佃爭議事件，上訴人對於中華民國八十七年七月六日台灣高等法院高雄
分院第二審判決（八十七年度上字第二四三號），提起上訴，本院判決如左：
    主  文
上訴駁回。
第三審訴訟費用由上訴人負擔。
    理  由
本件被上訴人主張：坐落高雄縣橋頭鄉○○段一二○○號地（下稱系爭土地）為伊所
有。民國三十八年間，伊父林福藻將系爭土地出租於上訴人之母張林閃耕作，五十年
間出租人名義變更為伊，嗣張林閃死亡，其承租人地位則由上訴人繼承，兩造就系爭
土地訂有耕地三七五租約。詎上訴人並未自任耕作，依耕地三七五減租條例第十六條
第二項規定，兩造之租賃關係業已消滅。爰求為命上訴人將系爭土地返還於伊之判決
。
上訴人則以：伊親自耕種系爭土地已五十年，近因身體稍恙，不勝負荷，遂委託訴外
人張金章代為管理，俟身體調養復原後，再為耕作，絕無轉租或雇工耕作情事，伊之
丈夫已死，復無子可奉養，唯仰賴系爭土地收入生活，自符合土地法第六條後段所定
，為維持一家生活直接經營耕作者，以自耕論情形等語。資為抗辯。
原審以：被上訴人主張，系爭土地為其所有，出租於上訴人耕作之事實，有耕地三七
五租約可稽，堪信為真實。查上訴人雖於五十二年九月間因繼承而取得系爭土地之承
租權，惟其於七十一年六月二十八日即遷徒至彰化縣員林鎮○○街八五號居住，迄今
已逾十五年，期間住所雖有變動，惟不論其舊址之員林鎮，或現址之和美鎮，均係居
住在彰化縣，有戶籍謄本可資憑按，上訴人亦不爭執。上訴人之住所地在彰化縣，系
爭土地位於高雄縣橋頭鄉，兩地相距甚為遙遠，依一般經驗法則，上訴人遷移住所之
後，自無法親自耕作，應可認定。按承租人應自任耕作，並不得將耕地全部或一部轉
租於他人。承租人違反者，原訂租約無效，得由出租人收回自行耕種或另行出租，耕
地三七五減租條例第十六條第一項、第二項定有明文。所謂耕作，係指就作物為種植
、採收、澆水、施肥、除草、噴藥及管理等農事，而為耕作之主體而言。解釋上，雖
非農作過程悉須由承租人躬自為之，惟將農作過程之一部分交與他人操作，承租人本
身仍須總理其事，始不違自耕之本旨。上訴人雖辯稱：伊因身體稍恙，不勝負荷，遂
委託張金章代為管理，俟身體調養復原後再為耕作云云；惟證人張金章證稱：「我有
二分地在系爭土地旁，自從上訴人十幾年前搬到彰化，就拜託我幫忙做，上訴人都不
定時回高雄，有時隔二、三月回來看看田地，收成之後，上訴人就會和我結算耕作全
部費用」、「系爭土地之插秧、施肥、收割等工作，上訴人十多年來均託我耕作，收
割後亦由我將稻穀出賣，扣除我耕作之支出後，餘款交給上訴人，我在系爭土地從事
插秧、施肥、除草、收割等工作時，上訴人並未在場，祇偶爾到系爭土地看看而已」
云云，上訴人顯將系爭土地之農作過程全部交給張金章操作，其耕作主體為張金章，
並非上訴人，難認其為自任耕作。上訴人委張金章為耕作之全部作業長達十餘年，亦
難謂上訴人偶因身體健康致其耕作勞力減弱，而託張金章代耕；其違反自任耕作之規
定，堪以認定。再者，上訴人現與其女共同生活，且其女均已成年，有戶籍謄本足憑
，非不得由其女扶養生活，復不能證明其賴系爭土地耕作收入，維持一家生活。上訴
人所謂，伊無子可奉養，唯仰賴系爭土地收入生活，符合土地法第六條後段以自耕論
之規定云云，亦無可採。上訴人就系爭土地並未自任耕作，被上訴人請求上訴人返還
系爭土地，於法並無不合。因而維持第一審所為上訴人敗訴之判決，駁回上訴人之上
訴。經核尚無違誤。上訴論旨，徒就原審取捨證據、認定事實之職權行使，指摘原判
決為不當，求予廢棄，非有理由。
據上論結，本件上訴為無理由。依民事訴訟法第四百八十一條、第四百四十九條第一
項、第七十八條，判決如主文。
中      華      民      國    八十八    年      六      月     十一     日
                              最高法院民事第三庭
                                  審判長法官  范  秉  閣
                                        法官  朱  建  男
                                        法官  許  澍  林
                                        法官  鄭  玉  山
                                        法官  陳  淑  敏
      右正本證明與原本無異
                                              書  記  官
中      華      民      國    八十八    年      六      月    二十八    日
